【裁判字號】    95,訴,1174
【裁判日期】    951116
【裁判案由】    返還不當得利
【裁判全文】
臺灣板橋地方法院民事判決              95年度訴字第1174號
原      告  戊○○
            甲○○
            丁○○
共      同  薛博允律師
訴訟代理人
被      告  乙○○
訴訟代理人  丙○○○
上列當事人間請求返還不當得利事件，經本院於民國95年11月2
日言詞辯論終結，判決如下：
    主  文
被告應給付原告肆佰柒拾陸萬元，及自民國九十五年三月七日起
至清償日止，按年息百分之五計算之利息。
訴訟費用由被告負擔。
本判決第一項於原告以新台幣壹佰陸拾萬元為被告供擔保後，得
假執行；被告如將請求標的物提存，或於執行標的物拍賣、變賣
或物之交付前，以新臺幣肆佰柒拾陸萬元為原告預供擔保，得免
為假執行。
    事實及理由
一、原告主張：原告於民國90年10月31日起訴請求被告應將其所
    有坐落台北市○○區○○段1 小段236 號土地（面積782 平
    方公尺）及同段236 之1 號土地（面積1695平方公尺），應
    有部分各1/ 6，移轉登記予原告各1/18，經法院判決原告勝
    訴確定。又前述236 之1 號土地，於92年間為興辦松山撫遠
    機場東側道路新築工程用地經分割出236 之2 號土地（下稱
    236 之2 號土地），再經徵收而由被告於93年3 月19日領得
    徵收補償費新臺幣（下同）476 萬元。即系爭236 之1 號土
    地雖經判決確定被告應移轉登記予原告，惟部分經徵收而給
    付不能，爰類推適用民法第225 條第2 項規定請求被告交付
    其所受領之物等情。併為聲明：如主文所示。
二、被告抗辯：被告係代位繼承其父之應繼分而繼承祖父陳生才
    所遺並親立鬮書之土地（即系爭236 號土地），因被告為長
    孫，依當時習俗長孫多分一份，始有被告可分得持分1/2 之
    主張，且當時經各房同意。詎原告竟違背先祖遺意及漠視所
    立鬮書，使用心機，利用被告配偶識字有限，知識較淺之單
    純，在被告毫不知情下，代被告簽立顯然不合理之承諾書，
    旋持以訴訟得懲，實則依鬮分合約內容，被告應持有1/2 無
    誤。被告既係系爭236 之2 號土地所有人，領取補償費自無
    侵權或不當得利可言，亦無將領得金額返還原告之必要等語
    。併為答辯聲明：原告之訴駁回；如受不利判決願供擔保，
    請免為假執行。
三、兩造不爭執之事項：
  (一)原告於90年10月31日起訴請求被告應將其所有坐落台北市○
    ○區○○段1 小段236 號土地（面積782 平方公尺）及同段
    236 之1 號土地（面積1695平方公尺；含嗣於92年間分割出
    之236 之2 號土地），應有部分各1/ 6，移轉登記予原告各
    1/18，經法院判決原告勝訴確定（訴訟標的為承諾書契約關
    係）等情，有判決書三份在卷可佐。
  (二)被告所有系爭236 之2 號（應有部分1/6）土 地，嗣經徵收
    而由被告於93年3 月19日領得徵收補償費476 萬元。
四、按所謂既判力不僅關於其言詞辯論終結前所提出之攻擊防禦
    方法有之，即其當時得提出而未提出之攻擊防禦方法亦有之
    。上訴人前對系爭土地提起確認得標無效及登記應予塗銷之
    訴，既受敗訴判決且告確定，則其就本件訴訟請求確認買賣
    關係不存在及登記應予塗消，雖所持理由與前容有不同，然
    此項理由，乃於前案得提出而未提出者，即仍應受前案既判
    力之拘束，不容更為起訴（最高法院51年台上字第665 號判
    例意旨參照）。查被告所有系爭236 之2 號土地（應有部分
    1/6）， 承前述，既經法院判決確定「被告應本於承諾書契
    約關係移轉登記予原告應有部分各1/18」，兩造自受其拘束
    ，並不得再為相反之主張，本院亦不得為相反之認定。準此
    ，被告執前案言詞辯論前已存在事由抗辯：原告並不得本於
    承諾書約定向被告為移轉之請求云云，於法應有未合，自無
    再予調查之必要。
五、又按政府徵收土地給與上訴人（即出賣人）之補償地價，雖
    非侵權行為之賠償金，惟係上訴人於其所負債務陷於給付不
    能發生之一種代替利益，此項補償地價給付請求權，被上訴
    人（即買受人）非不得類推適用民法第225 條第2 項之規定
    ，請求讓與（最高法院80年台上字第2504號判例意旨參照）
    。查被告既應本於承諾書契約關係將所有系爭236 之2 號土
    地（應有部分1/6）移 轉登記予原告應有部分各1/18，嗣被
    告因不可歸責於己之事由（土地遭徵收），致給付不能，則
    原告類推適用民法第225 條第2 項規定，請求被告給付所受
    領之徵收補償金各1/3，共476萬元，於法自屬有據。
六、綜上所述，原告類推適用民法第225 條第2 項規定請求被告
    給付原告476 萬元（原告各取得1/3）， 及自支付命令送達
    翌日（即95年3 月7 日）起至清償日止，按年息5%計算之法
    定遲延利息，為有理由，應予准許。
七、兩造均陳明願供擔保，請准宣告假執行或免為假執行宣告，
    經核均無不合，爰各酌定相當之擔保金額准許之。
結論：原告之訴為有理由，依民事訴訟法第78條、第390 條第2
項、第392條，判決如主文。
中    華    民    國    95    年    11    月    16    日
                  民事第一庭    法  官  黃信滿
以上正本係照原本作成
如對本判決上訴，須於判決送達後20日內向本院提出上訴狀
中    華    民    國    95    年    11    月    16    日
                            書記官  林月蓉


司法院資訊處製作；財團法人民間司法改革基金會備份。
